【裁判字號】    89,再易,6
【裁判日期】    891226
【裁判案由】    再審之訴
【裁判全文】
臺灣彰化地方法院民事判決  八十九年度再易字第六號
    再審原告    大恭化學工業股份有限公司
    法定代理人  鄧加惠
    訴訟代理人  楊琮渾
    再審被告    大成刷毛定型股份有限公司
    法定代理人  李瑞發
    訴訟代理人  邱垂勳律師
    複訴訟代理人  陳振吉律師
右當事人間請求給付票款事件，再審原告對於民國八十九年五月十日本院八十八年度
簡上字第六三號確定判決提起再審之訴，本院判決如左：
    主      文
再審之訴駁回。
再審訴訟費用由再審原告負擔。
    事      實
甲、再審原告方面：
  一、聲明：（一）原判決廢棄。（二）再審被告在原法院之第二審上訴駁回。
  二、陳述：
  （一）按確定終局判決適用法規顯有錯誤者，得以再審之訴對其聲明不服，民事訴
        訟法第四九六條第一項第一款定有明文。所謂法規，除法律、解釋及判例外
        ，當然包括法理、經驗、法則、證據法則及論理法則在內。法院為判決時，
        首需認定事實，而事實之認定非憑法院主觀之認識，必須依憑證據為客觀合
        理之判晰，但未經合法調查或欠缺形式證據力者即不得採為認定事實之依據
        ，否則即與證據法則有所違背。查再審被告於原第一審提出房屋租賃契約書
        ，聲稱訴外人黃文彰向其承租廠房，故其與黃文彰乃不同之交易主體云云，
        然關於該租賃契約書之真正與否，再審原告自始即提出質疑，詎原法院未經
        傳訊訴外人黃文彰查證或調查該契約書之真正，即率爾採用該契約書作為判
        決之依據，徵諸前述，其適用法規顯有錯誤。又證人廖子晴之證詞，恰適足
        以證明再審被告與黃文彰間實質上乃相同之交易主體，或再審被告事前已同
        意黃文彰以其公司名義對外為交易行為，原判決竟無視於該證詞所顯示之事
        實，反據而為不利再審原告之認定，其判決亦難謂非適用證據法則之違誤。
        又原判決罔顧公司員工異動時接洽業務對象即自然有所不同之事實，竟以再
        審被告接洽對象不同，客觀上應得分辨係不同之交易相對人云云，顯然違反
        經驗法則，再者，再審原告自八十五年六月間與再審被告達成初次交易至八
        十七年間止，不論接洽對象為鍾振弘、邱淑芳或游文宜，接洽交易之項目，
        一律為水性顏料，原判決所謂接洽項目有「刷毛定型」及「印花」之分，客
        觀上應得分辨係不同之交易相對人云云，顯然係以未經經合法調查或根本不
        知所云之證據作為認定事實之依據，其適用證據法則可謂非無錯誤。
  （二）次按依民事訴訟法第四六六條，不得上訴於第三審法院之事件，如就足影響
        於判決之重要證物漏未斟酌者，亦得提起再審之訴，同法第四九七條亦定有
        明文。
   １、 再審被告與訴外人黃文彰之間究竟有無授權代理或授權背書之事實或其實質
        關係如何，唯再審被告之法定代理人李瑞發本人與黃文彰知之最詳，任何第
        三人包括再審被告之受僱人廖子晴或黃文彰之受僱人游文宜等，恐均不易得
        知，此為經驗上所當然。查再審被告並不否認系爭支票上之背書章為其公司
        所有，僅稱其雖曾交付該印章予黃文彰代辦勞健保事宜，但系爭支票上之背
        書係黃文彰盜用該印章所為云云，然再審被告交付該印章予黃文彰非僅代辦
        勞保事宜而已，再審被告更同意黃文彰以再審被告公司之名義為黃文彰所僱
        用之員工辦理勞工保險，且黃文彰亦均以再審被告公司之名義與再審原告從
        事交易，此皆為原第一審判決認定無訛之事實，進而言之，黃文彰不但以再
        審被告公司之名義與再審原告從事交易，因交易而取得之統一發票均載明受
        貨人為再審被告，可供再審被告作為報稅支出憑證，且再審被告更同意黃文
        彰以再審被告公司之名義為黃文彰所僱用之員工辦理勞工保險等等，其相互
        間之關係可謂十分密切，則誠如再審原告所一再陳言者，再審被告與黃文彰
        之間，非不可能存有僱傭關係或委託經營之關係，詎原審就諸該重要證據未
        加斟酌，即遽而為不利於再審原告之判決，其判決自有民事訴訟法第四百九
        十七條所定之違法。
   ２、 再審被告有無由其行為表示以代理權授與黃文彰乙節，暫且不論，再審原告
        于八十六年五月三日送貨至再審被告廠房所在地時，由再審被告之負責人李
        瑞發親自在送貨收據上簽收，該送貨收據上之受貨人既明載再審被告之公司
        名稱，且經其負責人李瑞發在收據上親筆簽收，再審被告自難諉為不知其上
        記載何人為收貨人，其卻默而不為反對之表示或提出任何質疑，若非再審被
        告事前即同意黃文彰以其公司之名義對外為交易行為，依據民法第一百六十
        九條後段規定其對於再審原告亦應負授權人之責任。再者，證人游文宜於原
        第一審作證時亦不否認，黃文彰與再審原告交易時，係以再審被告公司之名
        義為之，其所僱用之員工亦均以再審被告公司之名義辦理勞工保險，是原第
        一審判決指出，再審被告事前即已同意黃文彰以其公司之名義對外為交易行
        為乙情，洵非無據。
    ３、再審被告之會計廖子睛雖於原審證稱，並未授權黃文彰使用前揭勞健保專用
        章於辦理勞健保事宜以外之其他用途云云，然廖子晴既為再審被告之受僱人
        ，其證詞本難免偏頗迴護，何況黃文彰與再審被告負責人間如有私相授受之
        事實，又豈再審被告之受僱人所能與聞。證人游文宣於原審就系爭支票之由
        來證述謂，系爭支票係其所開，原本是開給黃文彰私人要用，票開立後黃文
        彰沒有拿去用，剛好再審原告來催貨款，黃文彰就要他把系爭支票交給再審
        原告，然系爭貨款金額非整數，且有零頭九百六十九元，核以本預定供作黃
        文彰私人使用之支票面額正巧與系爭貨款完全相同，可見證人游文宜之證詞
        不實有再加澄清之必要。
乙、再審被告方面：
  一、聲明：如主文所示。
  二、陳述：
  （一）依民事訴訟法第四百九十六條第一項第一款：適用法規顯有錯誤者，係指「
        確定判決所適用之法規顯然不合於法律規定，或與司法院現尚有效及大法官
        會議之解釋，或本院尚有效之判例顯然違反者而言」，且「所謂適用法規顯
        有錯誤者，不包括漏末斟酌證據及認定事實錯誤之情形在內」，「事實審法
        院認定事實之職權，或為法律審法院就該法律規定事項所表示之法律上意見
        ，無適用法規顯有錯誤可言」，此有最高法院著有六十年台再字第一七０號
        判例、六十三年台上字第八八０號判例及六十三年台再字第六七號判例可供
        參卓。然查，再審被告於第一審法院審理中所提呈「房屋租賃契約書」乙份
        ，究為真正與否，係事實審法院依職權認定問題，依前開最高法院判例意旨
        以觀，實無適用法規顯有錯誤可言，再審原告遽率指摘，洵有誤會。況且，
        法院所認定之事實、固須依證據為客觀合理之判斷，然縱觀本事件，再審原
        告及再審被告於第一審及原審審理中，即一再就房屋租賃契約書為攻擊防禦
        ，俾供法院作為審酌案情之審酌，且再審原告在原審於八十八年九月二十日
        審理中亦提出若干答辯，如斯認定事實乃原審法院依職權就事實進行採擷及
        判斷，洵無「適用法規顯有錯誤」之適用，再審原告所述，逮有未洽也。
  （二）次按依民事訴訟法第四百九十七條規定：「如就影響於判決之重要證物，漏
        未斟酌者」，係指第二審言詞辯論終結前，已經存在並已為證據聲明之證據
        ，而第二審並未認為不必要而仍忽略證據聲明未為調查，或已為調查而末就
        其調查結果予以判斷者而言。若已在前判決理由中說明其為不必要之證據，
        或說明就調查之結果並不能為有利原告之事實判斷，則為已加斟酌，不得作
        為再審理由。查原審判決對於再審被告與黃文彰間究有否賦予授權行為或構
        成表見代理等情，業已於判決書第五頁至第八頁撰述綦詳，並就相關證人張
        秀銘、游文宜及廖子睛等之證詞，作為取捨證據之判斷及獲得心證理由之陳
        述，洵無影響於判決之重要證物，漏未斟酌之情事。況即使依再審原告所指
        摘再審被告有同意黃文彰以再審被告公司之名義為黃文彰所僱用之員工辦理
        勞工保險等情，原審法院再予調查之結果並無法證明再審被告確有同意黃文
        彰為授權行為或構成表見代理，從而，再審原告確未說明即使原審調查之結
        果並即能為有利於再審原告之事實判斷，依法再審原告所述理由仍非就「足
        影響於判決之重要證物，漏末斟酌」為具體指摘及陳明，準此，再審原告所
        述，自不構成再審理由。
丙、本院依職權調閱本院八十八年度簡上字第六十三號給付票款事件卷宗。
    理      由
一、按再審之訴顯無再審理由者，得不經言詞辯論，以判決駁回之；民事訴訟法第五
    百零二條第二項定有明文。
二、本件再審原告以原確定判決適用法規顯有錯誤者及原確定判決就足影響於判決之
    重要證物漏未斟酌者，而提起本件再審之訴。經查：
（一）按民事訴訟法第四百九十六條第一項第一款所謂適用法規顯有錯誤，係指法院
      就認定事實，適用法律有適用法規顯然錯誤之情形；茍事實審法院依卷內所附
      之證據資料加以取捨、判斷，而為事實之認定，就令其認定事實有漏未斟酌證
      物或認定事實錯誤等情事，亦與適用法規有錯誤之再審事由有間；又所謂確定
      判決適用法規顯有錯誤，係指確定判決所適用之法規顯然不合於法律規定，或
      與司法院現尚有效之大法官會議之解釋，或法院尚有效之判例顯然違反者而言
      ；至於消極的不適用法規之情形雖亦包括在內，惟需消極的不適用法規顯然於
      判決之結果有影響者為限，且亦不包括漏未斟酌證據及認定事實錯誤之情形在
      內（司法院大法官會議釋字第一七七號解釋、最高法院六十年度台再字第一七
      ○號及同院六十三年度台上字第八八○號判例參照）。本件再審原告主張原確
      定判決有：關於卷內再審被告所提出之租賃契約書之真正與否，原法院未經傳
      訊訴外人黃文彰查證或調查該契約書之真正，即率爾採用該契約書作為判決之
      依據；證人廖子晴之證詞，恰適足以證明再審被告與黃文彰間實質上乃相同之
      交易主體，或再審被告事前已同意黃文彰以其公司名義對外為交易行為，原判
      決竟無視於該證詞所顯示之事實，反據而為不利再審原告之認定；又原判決罔
      顧公司員工異動時接洽業務對象即自然有所不同之事實，竟以再審被告接洽對
      象不同，客觀上應得分辨係不同之交易相對人云云，顯然違反經驗法則；及原
      判決所謂接洽項目有「刷毛定型」及「印花」之分，客觀上應得分辨係不同之
      交易相對人云云，顯然係以未經經合法調查或根本不知所云之證據作為認定事
      實之依據等理由，主張原確定判決有適用證據法則之違誤云云，縱令屬實，此
      乃原確定判決依卷內所附之證據資料予以審酌，加以取捨、判斷而為事實之認
      定，並於原確定判決內詳為敘明其取捨、判斷之理由，並經本院核閱該原確定
      判決之內容查明屬實無訛，則揆諸前揭說明，尚與民事訴訟法第四百九十六條
      第一項第一款所稱之適用法規顯有錯誤，自有不符，再審原告執此部分作為再
      審之事由，並非有理。
（二）次按民事訴訟法第四百九十七條所規定之「就足以影響於判決之重要證物漏未
      斟酌」，係指前第二審言詞辯論終結前，已經存在並已為證據聲明之證據，而
      第二審並未認為不必要，而仍忽略證據聲明未為調查，或已為調查而未就其調
      查之結果予以判斷者而言，若已在前判決理由中說明其為不必要之證據或說明
      就調查之結果並不能為有利原告之事實判斷，則為已加斟酌，不得作為再審理
      由。本件再審原告不服原確定判決，並以前揭情詞指摘原確定判決有重要證據
      漏未斟酌之處，而提起本件再審之訴云云。查原審判決對於再審被告與訴外人
      黃文彰間究有否賦予授權行為或構成表見代理等情，已於判決理由二之（二）
      、（三）中撰述綦詳，業已敘明本件並無相當證據足以證明再審被告有何授權
      黃文彰於票據背書之行為，及再審被告並無表見之事實存在可認其應負表見代
      理之授權人責任；另就相關證人張秀銘、游文宣及廖子睛等之證詞是否可採，
      原審亦已為相當之判斷，並為證據取捨及獲得心證理由之陳述，洵無影響於判
      決之重要證物，漏未斟酌之情事；又查再審被告固曾交付印章予黃文彰代辦勞
      保事宜，再審被告更同意黃文彰以再審被告公司之名義為黃文彰所僱用之員工
      辦理勞工保險，且黃文彰亦均以再審被告公司之名義與再審原告從事交易，此
      均屬原審卷證中可得確認之事實，再審被告與黃文彰間之關係固可謂十分密切
      ，然其間有無再審原告所主張僱傭關係或委託經營關係之存在，再審原告於原
      審中並未提出證明，況依再審原告所指摘再審被告有同意黃文彰以再審被告公
      司之名義為黃文彰所僱用之員工辦理勞工保險等情以觀，實難遽以認定再審被
      告確有同意黃文彰為票據背書之授權行為或構成表見代理，且原審縱就再審原
      告主張之上開關係予以調查，亦非即可獲致有利於再審原告之事實判斷，再審
      原告上開所述，與「足影響於判決之重要證物，漏未斟酌」之要件不符，再審
      原告亦未能為具體指摘及陳明。從而，原審並無就已經存在並已為證據聲明之
      證據，而第二審並未認為不必要，而仍忽略證據聲明未為調查，或已為調查而
      未就其調查之結果予以判斷者之情形，或再審原告所謂未經斟酌之證據，並不
      足以影響原判決，本件再審，自與前開說明不符，不得據為再審之理由。
三、從而，本件再審原告之訴，核與再審之規定不符，其主張顯無理由，揆諸首揭規
    定，爰不經言詞辯論，逕以判決駁回之。
四、結論：依民事訴訟法第五百零二條、第七十八條，裁定如主文。
中      華      民      國    八十九    年      十二    月    二十六    日
                                臺灣彰化地方法院民事第一庭
~B審判長法官  李端季
~B      法官  胡文傑
~B      法官  王義閔
右為正本係照原本作成
不得上訴
~B法院書記官  林淑女
中      華      民      國    八十九    年      十二    月    二十九    日


司法院資訊處製作；財團法人民間司法改革基金會備份。
